臺灣桃園地方法院民事判決　　　　　　　 94年度訴字第277號
原　　　告　丙○○
　　　　　　甲○○
兼　共　同
訴訟代理人　丁○○
被　　　告　乙○○
上列當事人間請求返還不當得利事件，經本院於民國94年5 月12
日言詞辯論終結，判決如下：
    主  文
原告之訴駁回。
訴訟費用由原告負擔。
    事  實
甲、原告方面：
一、聲明：
  (一)被告應給付原告新台幣（下同）2,000,000 元，及自民國90
    年1 月15日起至清償日止，按年息5 ％計算之利息。
  (二)訴訟費用由被告負擔。
二、陳述：
  (一)緣訴外人徐宏圖（90年5 月9 日歿）係原告丁○○之夫，原
    告丙○○、甲○○之父，並為被告乙○○之兄，因徐宏圖繼
    承其父親徐振耀（84年2 月21日歿）與明仁建設股份有限公
    司（下稱明仁公司）間合建契約保證金中之2,000,000 元（
    保證金總金額為10,000,000元，然因徐振耀之遺產僅由男性
    繼承人5 位繼承，故徐宏圖可得之遺產金額為2,000,000 元
    ），而前開保證金目前存放於被告處代為保管，於徐宏圖未
    過世前，被告曾於如附表所示之時間，先後將該筆保證金所
    滋生之利息匯款予徐宏圖，金額共計280,000 元，最後1次
    匯款日期為90年1 月15日。詎料，自徐宏圖於90年5 月9日
    過世後，被告即未再將任何本息匯給原告。
  (二)茲因明仁公司以各種方法追討該筆合建契約保證金，並已對
    原告提起訴訟請求返還，惟被告卻無意返還該筆保證金，爰
    依不當得利之法律關係，請求被告給付原告2,000,000 元之
    保證金，及自最後1 次付息日即90年1 月15日起至清償日止
    ，按年息5 ％計算之法定遲延利息。
三、證據：提出被告匯款明細影本1 份、徐宏圖於86年3 月18日
    寄發之存證信函及交寄大宗函件存根影本各1 份為證，並請
    求本院調閱：本院91年度訴字第1620號返還信託物事件民
    事案卷、台灣高等法院92年度上字第711 號返還保證金事
    件民事案卷及訴外人鄭秀被訴詐欺之偵查案件。
乙、被告方面：
一、聲明：如主文所示。
二、陳述：
    被告並未保管原告所述之合建契約保證金，至於原告所提出
    之匯款記錄，係被告於徐宏圖生前為資助徐宏圖所為之匯款
    ，亦與前開保證金無關。原告既主張被告有保管合建契約保
    證金之事實，應自負舉證責任。
三、證據：未提出證據。
    理  由
一、原告主張：訴外人徐宏圖（90年5 月9 日歿）係原告丁○○
    之夫，原告丙○○、甲○○之父，並為被告乙○○之兄，因
    徐宏圖繼承其父親徐振耀（84年2 月21日歿）與明仁公司間
    合建契約保證金中之2,000,000 元，而前開保證金目前係由
    被告代為保管，於徐宏圖未過世前，被告曾先後6 次將該筆
    款項滋生之利息匯款予徐宏圖，詎自徐宏圖於90年5 月9 日
    過世後，被告即未再將任何本息匯給原告，復拒絕返還該筆
    保證金，爰依不當得利之法律關係，請求判決如訴之聲明所
    示等語。
二、被告則以：其並未保管原告所述之合建契約保證金，原告既
    主張被告有保管前開保證金之事實，應自負舉證責任等語，
    資為抗辯。
三、查訴外人徐宏圖（90年5 月9 日歿）為原告丁○○之夫，原
    告丙○○、甲○○之父，並為被告乙○○之兄，而徐宏圖之
    父親徐振耀（84年2 月21日歿）在生前因與訴外人明仁公司
    間訂有合建契約，而自明仁公司受領保證金10,000,000元（
    屬遺產），又徐振耀共育有7 名子女（5 男2 女，均未拋棄
    繼承），至徐宏圖之繼承人則為原告3 人，再者，被告曾於
    附表所示之時間先後6 次匯款予徐宏圖，金額共計280,000
    元等情，為兩造所不爭執，並有原告提出之匯款明細影本1
    份（本院卷9 頁）在卷可憑，另觀諸本院依原告請求所調閱
    之台灣高等法院92年度上字第711 號返還保證金事件民事案
    卷，亦可知明仁公司前因簽訂合建契約一事確曾交付
    10,000,000元保證金予徐振耀作為擔保（詳參卷附之台灣高
    等法院92年度上字第711 號民事判決），是上情均足信為真
    實。
四、而觀諸兩造之前開陳述，可知本件之首要爭點在於：被告是
    否有保管其父親徐振耀過世後所遺應由徐宏圖繼承之合建契
    約保證金？茲論述如下：
  (一)按當事人主張有利於己之事實者，就其事實有舉證之責任，
    民事訴訟法第277 條前段定有明文。原告主張：本件合建契
    約保證金中應屬徐宏圖繼承之部分係由被告保管一節，業據
    被告否認，是依前開說明，應由原告就此有利之積極事實自
    負舉證責任，合先敘明。
  (二)原告固主張：依本院另案91年度訴字第1620號返還信託物事
    件及台灣高等法院92年度上字第711 號返還保證金事件等相
    關案卷之內容，即可證明被告確有保管前揭合建契約保證金
    之事實，惟經本院依其請求調閱上開案卷，遍觀各該卷宗內
    容均查無如原告所述之相關事證。原告雖於前開兩案中均陳
    明：徐宏圖應分得之保證金遺產係由被告保管等語，惟因此
    部分之法律關係均非前開返還信託物事件（當事人與本件相
    同）、返還保證金事件（原告係明仁公司；被告係徐振耀之
    全體繼承人，即徐承靖、徐典聖、徐雅俊、徐英機、徐惇華
    、乙○○及丙○○、甲○○、丁○○）之訴訟標的，故法院
    於審理過程均未對此進行調查或辯論，從而，原告主張：因
    被告於前開案件中未曾表示否認之意，顯係默認等語，自不
    足採。
  (三)另觀諸原告所提出由徐宏圖於86年3 月18日寄發之存證信函
    及交寄大宗函件存根影本各1 份（本院卷第39、50頁），可
    知徐宏圖於86年間曾以存證信函向其兄徐雅俊表示：父親徐
    振耀之現金存款、合建契約保證金等遺產，自80年9 月起係
    由徐雅俊保管，但未曾告知兄弟姊妹前開財產處理情形，亦
    未分派遺產予各繼承人等語，則由上開信函之內容，應認合
    建契約保證金係由訴外人徐雅俊保管，從而原告主張：保證
    金係由被告保管一情，尚屬無從證明。至原告所提出之匯款
    明細，雖可證明被告曾於附表所示之時間先後6 次匯款予徐
    宏圖之事實，然上開匯款之時間、金額均非固定，且匯款之
    原因非一，仍難認與合建契約保證金有關。此外，原告復請
    求本院調閱訴外人鄭秀被訴詐欺之偵查案件，並謂：被告在
    該偵查案件中曾陳述徐宏圖有錢，足證被告所稱「如附表所
    示之匯款係為資助徐宏圖」，不足採信等語，惟查，被告於
    該偵查案件中是否曾為上開陳述，核與本件之判決結果不生
    影響，故本院認並無調閱之必要，附此敘明。
  (四)據上所述，原告所舉事證均無法佐證其說，其主張自難採信
    。
五、按「無法律上之原因而受利益，致他人受損害者，應返還其
    利益。雖有法律上之原因，而其後已不存在者，亦同」，民
    法第179 條固定有明文，惟如前所述，原告主張：其被繼承
    人徐宏圖應分得之2,000,000 元保證金遺產係由被告代為保
    管一節，不足採信，則原告依據不當得利之法律關係，請求
    被告返還2,000,000 元及自90年1 月15日起至清償日止，按
    年息5 ％計算之法定遲延利息，為無理由，應予駁回。
六、據上論結，本件原告之訴為無理由，依民事訴訟法第78條，
    判決如主文。
中　　華　　民　　國　　94　　年　　5 　　月　　26　　日
                  民事第三庭    法　官　周玉
以上正本係照原本作成
如對本判決上訴，須於判決送達後20日內向本院提出上訴狀
中　　華　　民　　國　　94　　年　　5 　　月　　26　　日
                                書記官　劉致芬
附表：
┌──┬────┬────────┬───┬───┐
│編號│匯款日期│匯款金額(新台幣)│匯款人│受款人│
├──┼────┼────────┼───┼───┤
│一  │88.01.30│        60,000元│乙○○│徐宏圖│
├──┼────┼────────┼───┼───┤
│二  │88.08.09│        60,000元│乙○○│徐宏圖│
├──┼────┼────────┼───┼───┤
│三  │89.02.23│        20,000元│乙○○│徐宏圖│
├──┼────┼────────┼───┼───┤
│四  │89.03.03│        60,000元│乙○○│徐宏圖│
├──┼────┼────────┼───┼───┤
│五  │89.07.24│        40,000元│乙○○│徐宏圖│
├──┼────┼────────┼───┼───┤
│六  │90.01.15│        40,000元│乙○○│徐宏圖│
└──┴────┴────────┴───┴───┘
